【裁判字號】    94,上,708
【裁判日期】    950315
【裁判案由】    確認抵押權不存在
【裁判全文】
臺灣高等法院民事判決                   94年度上字第708號
上  訴  人
即被上訴人  甲○○
訴訟代理人  謝維仁律師
複代 理 人  邱雅文律師
            陳淑蕙律師
被上訴人即
上  訴  人  乙○○○
訴訟代理人  唐琪瑤律師
複代 理 人  潘秀華律師
上列當事人間確認抵押權不存在事件，上訴人對於中華民國94年
7月15日臺灣新竹地方法院93年度訴字第727號第一審判決提起上
訴，本院於95年3月1日言詞辯論終結，判決如下：
    主      文
原判決關於確認被上訴人即上訴人乙○○○就登記為莊傅錫妹所
有坐落新竹縣竹東鎮○○段五五地號土地，及上訴人即被上訴人
甲○○所有前開土地上建物，新竹縣竹東鎮○○段三００建號即
門牌號碼新竹縣竹東鎮○○路○段一０八巷三０弄十號，鋼筋混
凝土造三層樓房全部，在新竹縣竹東地政事務所以民國八十八年
東地字第一八八二六０號收件，民國八十八年八月二十三日登記
所設定最高限額新台幣佰萬元，其中新台幣壹佰柒拾捌萬元自
民國九十四年六月二十九日起至清償日止，按週年利率百分之六
計算之抵押債權不存在部分，暨訴訟費用之裁判均廢棄。
上開廢棄部分，上訴人即被上訴人甲○○在第一審之訴駁回。
兩造其餘上訴均駁回。
第一、二審訴訟費用由被上訴人即上訴人乙○○○負擔百分之三
十，餘由上訴人即被上訴人甲○○負擔。
    事實及理由
壹、程序方面
一、按繼承人自繼承開始時，除本法另有規定外，承受被繼承人
    財產上之一切權利、義務；又繼承人有數人時，在分割遺產
    前，各繼承人對於遺產全部為公同共有。民法第1148條前段
    、第1151條分別定有明文。再按公同共有人之權利義務，依
    其公同關係所由規定之法律或契約定之。除前項之法律或契
    約另有規定外，公同共有物之處分，及其他之權利行使，應
    得公同共有人全體之同意。民法第828條亦規定甚明。是故
    ，公同共有物之處分及其他權利之行使，除其公同關係所由
    規定之法律或契約另有規定外，應得公同共有人全體之同意
    ，非任何一人所得私擅處分。而以公同共有之財產為訴訟標
    的者，其法律關係之性質既須合一確定，故非由公同共有人
    全體或得其他公同共有人全體之同意起訴或被訴，則於當事
    人之適格即有欠缺。
二、經查，上訴人即被上訴人甲○○（下稱甲○○）起訴主張確
    認被上訴人即上訴人乙○○○（下稱乙○○○）就登記為莊
    傅錫妹所有坐落新竹縣竹東鎮○○段55地號土地（下簡稱系
    爭土地），在新竹縣竹東地政事務所以東地字第188260號收
    件，民國88年8月23日登記，抵押權利人乙○○○所登記之
    最高限額新台幣（下同）300萬元之抵押權（下簡稱系爭抵
    押權）之債權（下簡稱系爭抵押債權）不存在等節。惟莊傅
    錫妹已於90年6月14日死亡，其繼承人為其子女。而莊傅錫
    妹除收養甲○○為養女外，復收養莊鎮民為養子，惟莊鎮民
    早於80年12月18日即已死亡，應由莊鎮民與訴外人邱寶秀所
    生之子莊博強、莊博浩代位繼承莊鎮民之應繼分等情，此有
    戶籍謄本、繼承系統表（均影本）附卷可參（見原審卷第13
    頁至16頁、第112頁至第124頁）。因此，甲○○與莊博強、
    莊博浩對於莊傅錫妹所遺之系爭土地應為公同共有。然甲○
    ○提起本件訴訟，攸關系爭土地權利之行使，自應得公同共
    有人全體之同意。是則，甲○○提起本件訴訟，經莊博強、
    莊博浩之共同代理人邱寶秀到庭陳述：同意甲○○提起等語
    （見原審卷第37頁）。從而，甲○○提起本件訴訟，既得其
    他公同共有人全體之同意，揆諸上開規定，足見甲○○提起
    本訴之當事人適格要件並無欠缺，合先敘明。
貳、實體方面
一、甲○○主張：
（一）緣訴外人劉玉梅與余鎮汶（劉玉梅之配偶）於85年間，因
      經營新富城家具行發生資金週轉困難，向乙○○○之配偶
      即訴外人黃光廷所經營之全台互助會社，調借款項週轉。
      因利息沈重外加利滾利，致積欠黃光廷龐大之債務，經黃
      光廷聲稱：若未儘速清償其等間之債務，欲提出民刑事告
      訴，為此劉玉梅央求甲○○幫忙協助調度，及就劉玉梅夫
      妻與黃光廷即全台互助會間之債務金額擔保背書，以利原
      積欠之債務得以分期攤還。甲○○念及劉玉梅婚前受僱期
      間乖巧認真，故陪同至全台互助會處，與黃光廷協商就劉
      玉梅夫妻間之債權債務分期償還辦法。經黃光廷提出條件
      ，要甲○○於劉玉梅、余鎮汶所交付之甲存支票背書，並
      提供不動產供設定抵押權以為擔保，始同意前項分期攤還
      事宜，甲○○為息事寧人，故答應其條件，提供登記為莊
      傅錫妹所有之系爭土地，及甲○○所有坐落其上之建物（
      門牌號碼新竹縣竹東鎮○○路○段108巷30弄10號，下簡稱
      系爭房屋，與系爭土地合則簡稱系爭房地），設定最高限
      額250萬元之抵押權，抵押權存續期間自85年9月10日起至
      90年9月9日止，抵押權人為乙○○○。
（二）其後，因劉玉梅與余鎮汶所簽發之支票陸續因存款不足而
      退票，又於86年10月24日遭拒絕往來後，逃之夭夭避不見
      面。黃光廷遂通知甲○○至其經營之全台互助會處，核算
      退票及未提示之甲存支票面額共106萬3945元，要求甲○
      ○簽發同額甲存支票及補貼利息。倘若不從，即依法拍賣
      系爭房地，甲○○只得依黃光廷核算之本息及複利金額簽
      發榮金窯業股份有限公司（下簡稱榮金公司）之甲存支票
      ，爾後待榮金公司支票逐期兌現後，黃光廷始逐一交付未
      提示、與已提示而退票之甲存支票、及退票理由單共10紙
      與甲○○，該支票背面亦有其核算之本息及複利之金額，
      及書立已決或已解決字樣。嗣後甲○○即陷於金錢之無底
      深坑，每天忙於調度資金墊償上開款項，難有喘息空間。
（三）88年4月17日，甲○○提供系爭房地設定抵押權予華南銀
      行（下簡稱華銀），向華銀借款740萬元，其中400萬元由
      華銀直接轉至黃光廷指定匯入乙○○○帳戶。然於甲○○
      償還上開款項後，黃光廷仍表示華銀轉帳之金額不足以完
      全清償上開擔保墊償之金額，及尚有未到期支票金額163
      萬元，為求保障其個人債權權益，要甲○○再度提供系爭
      房地重新設定抵押權以擔保其偽稱之債權。因此，系爭抵
      押權之設定金額係黃光廷所指定，然未實際有借貸關係存
      在。
（四）嗣於89年4月21日，黃光廷通知甲○○須帶著支票至其營
      業處核對帳目後，黃光廷要求甲○○簽發面額178萬元支
      票1張，及面額各10萬6800元之支票3紙，是當日甲○○簽
      發交與黃光廷之支票面額共為210萬400元。然乙○○○提
      出證人黃國慶之存摺，陳明其於89年1月19日分別支出40
      萬元及28萬元，以證明其確貸予甲○○資金。然黃光廷存
      摺89年4月21日支出現金100萬元及轉帳支出50萬元，合計
      支出150萬元，而甲○○於89年4月21日簽發交付黃光廷支
      票合計已達210萬400元。又乙○○○為達其等之巧取豪奪
      ，竟提出上開支出100萬元及轉帳金額充數矇混。至甲○
      ○於89年6月28日確實有向黃光廷借款12萬元扣除利息取
      得11萬440元，及89年7月12日、89年7月17日分別向甲○
      ○借款。爾後因甲○○之配偶彭文吉於89年8月4日死亡，
      該時段因辦理後事，故未就到期支票提撥款項以利支票兌
      現。
（五）惟甲○○於89年10月間接獲台灣新竹地方法院（下簡稱新
      竹地院）89年度促字第10842號支付命令（下簡稱10842號
      支付命付）在案，甲○○即至黃光廷處與其理論，黃光廷
      聲稱：再開1張83萬1800元之支票，即可換取已聲請核發
      支付命令之支票，甲○○應其要求開立，黃光廷於收取上
      開83萬元之支票及現款1800元後，即告知甲○○：須待所
      開立之83萬元支票兌現後，自會將已發支付命令之支票還
      與甲○○。而甲○○於89年10月26日所簽發之支票原到期
      日為90年1月30日，甲○○自知90年1月30日無法就該支票
      撥款兌現，故提前於90年1月19日提供另紙票號：0000000
      、面額同為83萬元、到期日90年4月30日之支票，則累計
      至90年1月19日黃光廷手中持有甲○○所開立支票面額已
      達444萬4800元。
（六）然甲○○自85年間起交付與黃光廷之甲存支票均係榮金公
      司，負責人彭文吉，至89年8月4日彭文吉死亡後，該甲存
      帳戶即停止使用，且被列為拒絕往來戶。按黃光廷放款習
      慣原則，就甲○○所交付之支票已列為拒絕往來，進而發
      票人彭文吉於89年8月4日已死亡，更不可能將款項借與甲
      ○○，僅就其所核算之利息金額，以複利方式向甲○○催
      討，倘若甲○○未依其指定金額交付利息，即聲稱要拍賣
      系爭房地，甲○○為避免系爭房地遭其查封拍賣，致依其
      指定金額交付利息及支票、本票與黃光廷，累積至91年5
      月18日業已達607萬2990元。
（七）是黃光廷與甲○○之債權債務金額僅就10842號支付命令
      其中72萬5000元債權存在，另關於新竹地院89年促字第
      13218號支付命令（下簡稱13218號支付命令）金額178萬
      元係經黃光廷附條件指定簽發擔保金額，並無實際借款行
      為。再查系爭抵押權存續期間自88年8月16日起至91年8月
      15日止計3年，乙○○○從未就系爭抵押權撥貸任何款項
      與甲○○，顯然乙○○○就系爭抵押權及系爭抵押債權不
      存在。乙○○○竟據以向新竹地院民事執行處聲請強制執
      行，現由新竹地院92年度執字第5518號事件進行強制執行
      ，顯然已損害甲○○之財產利益。
（八）乙○○○對於甲○○既無抵押債權存在，而卻遲未塗銷系
      爭抵押權，並據此聲請強制執行，則甲○○之財產在法律
      上已處於不安狀態，有即受確認判決以排除乙○○○之系
      爭抵押債權不存在必要。爰求為（一）確認乙○○○就登
      記為莊傅錫妹所有之系爭土地，及甲○○所有之系爭房屋
      設定系爭抵押權之抵押債權不存在。（二）乙○○○應將
      系爭抵押權之設定登記予以塗銷之判決。
二、乙○○○則以：伊確有借款如附表編號7至15所示之本金、
    利息給甲○○，甲○○於無法依約還錢，便以開立支票、本
    票以償還借款。而甲○○於借款之後，係開立2到3個月票期
    之支票交付乙○○○，借款利率則按照月息1分（10萬元收
    3000元的利息）收取利息。又甲○○確有參加乙○○○配偶
    黃光廷所組之互助會並繳納會款，然於甲○○交付乙○○○
    之支票未如期兌現之後，乙○○○已將甲○○參加互助會之
    會款於向法院聲請支付命令前直接予以抵銷。而甲○○於88
    年4月19日存入乙○○○在華銀帳戶內之400萬元，係償還甲
    ○○之前向乙○○○所為之借款，與系爭抵押債權之清償無
    涉。甲○○上門借錢之際，再三保證絕對不會欠乙○○○一
    毛錢，然還不出錢時，即以乙○○○利息高及強行扣除會金
    等一大堆理由推諉還款。況甲○○向乙○○○借錢之時，已
    知悉乙○○○借款利息之計算方式等語，資為抗辯。
三、本件經原審判決確認乙○○○就系爭房地設定之系爭抵押債
    權，其中超過227萬3060元部分之系爭抵押債權不存在，並
    駁回甲○○其餘之訴。兩造就原審判決其敗訴部分分別提起
    上訴，甲○○聲明為：（一）原判決關於駁回後開第二項部
    分暨命負擔訴訟費用之部分廢棄。（二）上開廢棄部分，確
    認乙○○○就系爭房地設定之系爭抵押債權，其中227萬306
    0元部分之抵押債權不存在。乙○○○答辯聲明：上訴駁回
    。乙○○○聲明為：（一）原判決不利於乙○○○部分廢棄
    。（二）上開廢棄部分，甲○○在第一審之訴駁回。甲○○
    答辯聲明：上訴駁回。
四、兩造不爭執之事實（見本院95年1月9日準備程序筆錄）
（一）乙○○○就系爭房地所設定最高限額300萬元之系爭抵押
      權。約定權利存續期間自88年8月16日起至91年8月15日止
      ，利息依各個契約之約定，擔保甲○○及莊傅錫妹對於乙
      ○○○之債務。
（二）乙○○○曾以執有榮金公司為發票人，支票號碼QW111493
      ，發票日89年11月17日，票面金額178萬元，經甲○○及
      莊傅錫妹在其後背書之支票1紙（下簡稱系爭榮金公司支
      票），屆期提示不獲兌現為由，聲請新竹地院對於甲○○
      及莊傅錫妹核發支付命令，經13218號支付命令命甲○○
      及莊傅錫妹應向乙○○○連帶清償178萬元，及自89年11
      月17日起至清償日止，按週年利率6%計算之利息，因甲○
      ○、莊傅錫妹未於法定期間內提出異議，13128號支付命
      令業已確定。
（三）乙○○○之配偶黃光廷亦聲請新竹地院對於甲○○及莊傅
      錫妹核發支付命令，經10842號支付命令命甲○○及莊傅
      錫妹應向黃光廷連帶清償83萬1800元，及其中10萬6800元
      自89年9月18日起，又其中12萬元自89年10月2日起，又其
      中10萬元自89年10月2日起，又其中14萬5000元自89年10
      月2日起，又其中16萬元自89年8月24日起，又其中20萬元
      自89年8月30日起，均至清償日止，按週年利率6%計算之
      利息，因甲○○、莊傅錫妹未於法定期間內提出異議，該
      支付命令亦已確定。
（四）甲○○曾於88年4月19日轉帳匯款400萬元至乙○○○在華
      銀開立帳戶內。
（五）系爭房地前曾於85年9月13日設定最高限額250萬元之抵押
      權，抵押權存續期間自85年9月10日起至90年9月9日止，
      抵押權人為乙○○○，此抵押權業於88年間塗銷。
（六）10842號支付命令債權額83萬1800元不列入系爭抵押債權
      部分（附表編號1至6），本院於94年10月3日、同年10月
      31日及同年12月6日等準備程序所列之爭點（一）之２協
      議簡化。
（七）上揭事實，並有兩造不爭執其形式真正（見本院同上筆錄
      ）之土地及建物登記謄本、13218號支付命令、10842號支
      付命令及確定證明書、華銀竹東分行94年6月9日（94）華
      竹東字第118號函檢附轉帳傳票（以上均影本）附卷可稽
      （見原審卷第9頁至第12頁、第251頁、第182頁、第183頁
      、第261頁、第262頁），自堪信為真實。
五、本件經本院於95年1月9日與兩造整理並協議簡化之爭點為（
    見本院同上筆錄，並依本院論述之先後順序而調整其次序，
    先此敘明）
（一）乙○○○對於系爭房地之系爭抵押債權金額為若干？
  １、13218號支付命令債權額178萬元可否作為系爭抵押債權（
      附表編號7）之依據？
  ２、是否應扣除合會會金（下簡稱系爭合會會金）？若應扣除
      ，究為91萬元或99萬元？
  ３、乙○○○是否有如附表編號8至11之系爭抵押債權？
  ４、乙○○○是否有如附表編號12至15之系爭抵押債權﹖
  ５、甲○○匯款400萬元部分係清償何筆債權？
（二）甲○○請求乙○○○塗銷系爭抵押權設定登記有無理由？
六、茲分別論述如下
（一）乙○○○對於系爭房地之系爭抵押債權金額為178萬，及
      自89年11月17日起至清償日止按週年利率6％計算之利息
      。
  １、13218號支付命令之債權額178萬元及其利息部分，屬系爭
      抵押債權之範圍。
  （１）按債務人對於支付命令未於法定期間合法提出異議者，
        支付命令與確定判決有同一之效力。民事訴訟法第521
        條第1項定有明文。
  （２）經查，乙○○○曾以執有系爭榮金公司支票，屆期提示
        不獲兌現為由，聲請新竹地院對於背書人甲○○及莊傅
        錫妹核發支付命令，經13218號支付命令命甲○○及莊
        傅錫妹應向乙○○○連帶清償178萬元，及自89年11月
        17日起至清償日止，按週年利率6%計算之利息，因甲○
        ○與莊傅錫妹未於法定期間內提出異議，13218號支付
        命令業已確定等事實，為兩造所不爭執，業如上四之（
        二）所示，並經本院調閱新竹地院13218號支付命令卷
        核對無訛，自堪信為真實。
  （３）因之，揆諸首開法條規定，13218號支付命令即與確定
        判決有同一之效力。換言之，13218號支付命令對乙○
        ○○與甲○○、莊傅錫妹間就該債權債務關係，已發生
        與確定判決同一之效力。至甲○○謂其已對13218號支
        付命令提起再審之訴云云。然僅提起再審之訴，對於13
        218號支付命令與確定判決同一之效力，尚不生影響。
        倘該再審之訴嗣後為有利於甲○○之認定，其得否另依
        其他法律途徑救濟，要屬別一問題，附此指明。
  （４）再者，乙○○○聲請13218號支付命令之請求原因及事
        實，係乙○○○執有系爭榮金公司支票，經屆期提示不
        獲兌現，而請求背書人甲○○、莊傅錫妹負連帶清償責
        任等節，亦經本院調閱13218號支付命令卷附之支付命
        令聲請狀核對無誤。是則乙○○○對於甲○○、莊傅錫
        妹取得該178萬元票據債權之發生日期，為89年11月17
        日，顯係於系爭抵押權存續期間（自88年8月16日起至
        91年8月15日止）內，應認該178萬元票據債權及其利息
        債權，為系爭抵押權擔保範圍，堪予認定。
  （５）從而，乙○○○主張：如附表編號7所示之178萬元及其
        利息部分，應為系爭抵押權存續期間內發生之債權，屬
        系爭抵押債權之範圍等情，堪予採信。
  ２、系爭抵押債權之權利主體與系爭合會會金不同，故甲○○
      不得主張扣除系爭合會會金。
  （１）甲○○主張系爭抵押債權應扣除系爭合會會金99萬元云
        云；然乙○○○則辯稱：甲○○固曾於88年間參加黃光
        廷召集之合會，惟有關合會之權利義務係存於黃光廷與
        甲○○間，與乙○○○無涉，故甲○○主張扣除系爭合
        會會金，自屬無據等語。
  （２）經查，甲○○與黃光廷間就系爭合會會金之爭議，業據
        甲○○向新竹地院起訴請求，經新竹地院94年度竹東簡
        字第30號判決載及「經到場為實體爭執之兩造協同為爭
        點整理，同意本件不爭執之部分為：（一）原告（即甲
        ○○）積欠被告（即黃光廷）98萬3000元整。（二）兩
        造原本所爭執之178萬元之債權是屬於訴外人乙○○○
        的債權，與本件無涉。而本件之爭執點則為：（一）被
        告可否依會簿條款主張其不須給付原告99萬元（本件為
        34萬元，另案即本院94年度竹東簡字第31號事件則為65
        萬元）之會款；（二）該99萬元之會款是否已經扣抵？
        」等情；另新竹地院94年度竹東簡字第31號判決亦載明
        「經到場為實體爭執之兩造協同為爭點整理，同意本件
        不爭執之部分為：（一）原告（即甲○○）積欠被告（
        即黃光廷）98萬3000元整。（二）兩造原本所爭執之17
        8萬元之債權是屬於訴外人乙○○○的債權，與本件無
        涉。而本件之爭執點則為：（一）被告等可否依會簿條
        款主張其不須給付原告99萬元（本件為65萬元，另案即
        本院94年度竹東簡字第30號事件則為34萬元）之會款；
        （二）該99萬元之會款是否已經扣抵？」等節，分別有
        乙○○○提出，而其形式真正為甲○○所不爭執（見本
        院卷第137頁）之新竹地院該2件判決影本在卷足稽（見
        本院卷第87頁、第98頁反面），堪信為真實。
  （３）由是以觀，足見乙○○○所辯：系爭合會會金之權利義
        務關係，非存在於兩造之間，而係存在於甲○○與黃光
        廷間等情，應堪置信。是故，甲○○上揭主張以系爭合
        會會金扣抵系爭抵押債權99萬元云云，不足採信，洵堪
        認定。
  ３、乙○○○不能證明如附表編號8至11所示之系爭抵押債權
      存在。
  （１）乙○○○主張：伊對於甲○○於系爭抵押權存續期間內
        ，並有如附表編號8至11之債權發生等情，並提出甲○
        ○交付之支票反面影本，及其子黃國慶所有合作金庫活
        期儲蓄存款存摺（下簡稱合庫存摺）等為證云云。
  （２）按當事人主張有利於己之事實者，就其事實有舉證之責
        任，但法律別有規定，或依其情形顯失公平者，不在此
        限，民事訴訟法第277條定有明文。次按給付之訴，須
        在私法上對被上訴人有給付請求權，被上訴人有給付之
        義務者始得為之；請求履行債務之訴，除被上訴人自認
        上訴人所主張債權發生原因之事實外，應先由上訴人就
        其主張此項事實，負舉證之責任，必須證明其為真實後
        ，被上訴人於其抗辯事實，始應負證明之責任，此為舉
        證責任分擔之原則（最高法院63年台上字第1224號判例
        、43年台上第377號判例參照）。又按當事人主張有金
        錢借貸關係存在，須就其發生所需具備之特別要件，即
        金錢之交付及借貸意思表示互相一致負舉證之責任，始
        得信其主張為真實。
  （３）經查，乙○○○執以借款予甲○○之證明，雖提出合庫
        存摺為證云云。但合庫存摺之紀錄，僅能證明有提領現
        金之資料，至於提領後將該現金交付於何人？是否交付
        於甲○○收受？均不能據該合庫存摺而予以證明。此外
        ，乙○○○又未提出其他證據證明其於合庫存摺提領之
        現金，均係基於借貸關係且已經交付於甲○○。由是可
        見，僅以合庫存摺尚不能據為乙○○○業已交付借款之
        認定。
  （４）再者，乙○○○主張：如附表編號8部分，係以支票號
        碼0000000，面額為10萬元之支票及89年12月5日借款予
        甲○○時之提領記錄（見本院卷第61頁，上證四）為證
        云云。但該支票票載之發票日為89年12月16日，距乙○
        ○○所主張之借款日89年12月5日，僅11日而已，與乙
        ○○○主張其他各筆借貸期間相較，特別短暫；亦顯與
        乙○○○上開所辯：甲○○於借款之後，係開立2到3個
        月票期之支票交付乙○○○等節（見上二所載）不符，
        要與兩造間往來之情形有間，已難採信。
  （５）至乙○○○主張：如附表編號9部分，係以支票號碼000
        0000，面額為83萬元之支票及90年1月19日借款予甲○
        ○時之提領記錄（見本院卷第62頁，上證五）為證云云
        。但該支票面額為83萬元，但提領金額為100萬元，兩
        者顯不相符，何至於此，未見乙○○○說明，亦難予採
        信。
  （６）另乙○○○主張：如附表編號10部分，係以支票號碼
        0000000號，支票面額為10萬元之支票及90年5月2日借
        款予甲○○時之提領記錄（見本院卷第63頁，上證六）
        為證云云。惟該支票面額為10萬元，但提領金額為100
        萬元，兩者又不相符，何以如此，復未見乙○○○說明
        ，當屬不能採信。
  （７）乙○○○再主張：如附表編號11部分，係以支票號碼00
        00000號，支票面額為10萬元之支票及90年5月21日借款
        予甲○○時之提領記錄（見本院卷第64頁，上證七）為
        證云云。惟該支票面額為10萬元，但提領金額為60萬元
        ，兩者不符，究因何之故，乙○○○亦未能說明，要屬
        不能採信。
  （８）尤有甚者，證人黃國慶於原審證稱：合庫存摺帳號是伊
        使用，但乙○○○向伊調資金，伊會借給乙○○○；伊
        將印章及存摺交給乙○○○直接去領，領完之後，會將
        向伊借的款項還伊；這些支票（原審第166頁、第167頁
        ）是乙○○○要還錢給伊，而幫伊拿去銀行軋進去等情
        （見原審卷第266頁至第268頁）；復稱：「（問：卷附
        甲○○開的或背書的支票，是否都是你母親交給你的？
        ）答：是。主要是我母親要還錢給我。」等語（見原審
        卷第268頁）。細譯黃國慶之證詞內容，足見甲○○背
        書之支票係由乙○○○交付，作為償還向黃國慶借款使
        用等情，應堪採信。審諸證人黃國慶與乙○○○為母子
        至親，衡之常情，應無故為不利於乙○○○陳述之理。
        是故，乙○○○既將其取得甲○○背書之支票交付予黃
        國慶，作為償還借款之用，即難認乙○○○仍得對甲○
        ○行使票據上之權利。況且，縱乙○○○果有取得甲○
        ○所簽發之支票，亦不能據此認定兩造間確有借貸契約
        之意思合致，更不能證明乙○○○已有交付金錢之事實
        ，毋待贅論。
  （９）乙○○○另以：甲○○雖曾於新竹地院94年度竹東簡字
        第30號給付合會金訴訟事件94年9月14日行言詞辯論程
        序時自承：「就被告94年6月17日所提答辯狀後附明細
        ，只有編號七、九的兩張票有問題，其餘的支票是我向
        被告借款所開，錢也拿到。」（見本院卷第111頁，被
        上證十三），足證甲○○確實向乙○○○借得附表編號
        8至11之金錢云云。惟查新竹地院94年度竹東簡字第30
        號給付合會金訴訟事件，原告為甲○○，而被告為黃光
        廷，顯與乙○○○無涉，縱甲○○曾自承向黃光廷借款
        ，甚或已有借款之實際交付，要與兩造間如附表所示編
        號8至11之借貸關係無涉。乙○○○以被上證十三為證
        云云，亦不能採信。
  （１０）準此，乙○○○不能證明如附表編號8至11所示之系
          爭抵押債權存在，其此部分主張，自非可採，至為明
          悉。
  ４、乙○○○亦不能證明如附表編號12至15所示之系爭抵押債
      權存在。
  （１）按當事人主張有利於己之事實者，就其事實有舉證之責
        任，民事訴訟法第277條定有明文，再按，金錢借貸契
        約為要物契約，以貸與人金錢之交付為該消費借貸契約
        成立之要件。此所謂交付，指貸與人將其對於借貸標的
        款項之事實上管領力移轉與借用人而言。換言之，須借
        用人就貸與人所移轉之款項有自由支配之能力，始足當
        之。
  （２）乙○○○雖主張對於甲○○於系爭抵押權存續期間內，
        有如附表編號12至15之系爭抵押借款債權發生等情云云
        。惟為甲○○所否認，揆諸上開規定，即應由乙○○○
        就交付金錢予甲○○之事實，負舉證之責。
  （３）乙○○○主張：如附表編號12之借款債權，係甲○○於
        90年5月14日時，原交付訴外人蔡美妹為發票人，支票
        號碼為0000000，面額23萬6190元之支票乙紙，用供清
        償，惟因上開支票於90年5月23日不獲付款（見本院卷
        第66頁），故甲○○於90年5月23日另開立票據號碼412
        396，同面額之本票換回上開支票（見本院卷第65頁，
        即上證八第1頁）云云。惟乙○○○就其附表編號12所
        示之借款業已交付甲○○之事實，並未提出任何事證以
        佐其說。況甲○○果有交付上開票據之事實，然其可能
        之原因甚多，或為借貸、贈與、清償、換票等等，不一
        而足。且甲○○與乙○○○、黃光廷等人間之金錢往來
        關係複雜，自不能以乙○○○執有甲○○簽發之票據，
        即謂甲○○有向乙○○○借款。此外，乙○○○復未能
        就其確有交付金錢予甲○○之事實舉證以實其說，尚難
        僅據其所述，即採為對其有利之認定。至乙○○○徒以
        ：甲○○與其若無此借款債權債務關係存在，豈會於支
        票不獲付款時，另開立本票供清償云云，要屬推測之詞
        ，不能以此解免其舉證之責，併此指明。
  （４）乙○○○復主張：如附表編號13之借款債權，係甲○○
        原交付以蔡美妹為發票人，支票號碼為0000000，面額2
        0萬元之支票乙紙，用供清償，惟因上開支票於90年6月
        13日不獲付款（見本院卷第68頁），故甲○○於90年6
        月13日另開立票據號碼412399，同額之本票換回上開支
        票（見本院卷第67頁，即上證九第1頁）云云。但查，
        乙○○○對於附表編號13所示之借款，業已交付甲○○
        之事實，亦未提出任何證據以佐其說。設甲○○果有交
        付上開票據之事實，然其可能之原因甚多，業如上（３
        ）所示，參以兩造間之金錢往來關係複雜等情以觀，尚
        不能以乙○○○執有甲○○簽發之票據，遽謂甲○○確
        有向乙○○○借款之事實。此外，乙○○○復未能就其
        確有交付金錢予甲○○之事實舉證以明，自難僅據其所
        述，採為對其有利之認定。至乙○○○徒以：甲○○與
        其若無此借款債權債務關係存在，豈會於支票不獲付款
        時，另開立本票供清償云云，亦屬推測之詞，不能以此
        解免其舉證之責，附此指明。
  （５）乙○○○另主張附表編號14之借款債權，係甲○○於90
        年5月18日借款時，原係交付蔡美妹為發票人，發票日
        為90年5月30日，支票號碼為0000000，面額51萬4000元
        之支票，用供清償，惟因上開支票於90年5月30日不獲
        付款，故甲○○於90年5月30日另開立系爭票據號碼412
        397，同額之本票換回上開支票（見本院卷第42頁，即
        上證二）云云。惟查，乙○○○就此部分之舉證，與附
        表編號12、13部分相類。但經本院認為其舉證尚有不足
        ，詳如上（３）（４）所述，於茲不贅。乙○○○既未
        提出其他證據以實其說，其此部分主張亦不可採，要屬
        彰彰明甚。
  （６）乙○○○又主張：如附表編號15之借款債權，乃甲○○
        於90年5月10日另向乙○○○借款2萬元，並交付同日簽
        發90年7月15日到期日、本票號碼412394之同額本票，
        用供清償云云。但如上所述，乙○○○、黃光廷與甲○
        ○有密切之金錢往來關係，惟交付票據之情形甚多，不
        能僅以乙○○○執有甲○○簽發之票據，即遽謂甲○○
        有向乙○○○借款之舉。此外，乙○○○復未能就其確
        有交付金錢予甲○○之事實舉證以實其說，是不能僅據
        其所述，即為對其有利之認定，至為明確。
  （７）至乙○○○另以：甲○○雖曾於新竹地院94年度竹東簡
        字第30號給付合會金訴訟事件94年9月14日行言詞辯論
        程序時自承：「就被告94年6月17日所提答辯狀後附明
        細，只有編號七、九的兩張票有問題，其餘的支票是我
        向被告借款所開，錢也拿到。」（見本院卷第111頁，
        被上證十三），足證甲○○確實向乙○○○借得編號12
        至15之金錢云云。惟查新竹地院94年度竹東簡字第30號
        給付合會金訴訟事件，原告為甲○○，而被告為黃光廷
        ，顯與乙○○○無涉，縱甲○○曾自承向黃光廷借款，
        甚或已有借款之實際交付，要與兩造間如附表所示編號
        12至15之借貸關係無涉。乙○○○以此被上證十三為證
        云云，亦不能採信。
  （９）綜此，乙○○○不能證明如附表編號12至15所示之系爭
        抵押債權存在，其此部分主張亦非可採，至為明確。
  ５、甲○○匯款400萬元部分，並非清償系爭抵押債權。
  （１）查甲○○雖曾於88年4月19日轉帳匯款400萬元至乙○○
        ○在華銀開立帳戶內，惟甲○○既自承其於85年間，為
        前任職在其公司之劉玉梅、余鎮汶所交付予黃光廷之甲
        存支票背書，並提供系爭房地供設定抵押權以為擔保，
        爾後因劉玉梅與余鎮汶所簽發之甲存支票陸續遭存款不
        足而退票，又於86年10月24日遭拒絕往來，黃光廷遂要
        甲○○簽發面額共106萬3945元之支票及補貼利息，並
        提出其自86年起至90年間止與乙○○○及其家人間之資
        金往來票據記錄明細表為證（見原審卷第187頁至第204
        頁）。是甲○○與乙○○○、黃光廷既有甚多資金往來
        關係，則乙○○○辯稱：係甲○○為清償先前欠款，乃
        交付上開400萬元予乙○○○等語，應與常理無悖，堪
        予採信。
  （２）再查，因上開匯款時日，距乙○○○執有系爭榮金公司
        支票（經甲○○及莊傅錫妹在其後背書）之時間相隔1
        年半有餘。衡諸一般經驗，應無先以匯款清償尚未發生
        之系爭抵押債權之可能。尤有甚者，系爭抵押權登記之
        日期為88年8月23日（見原審卷第10頁），甲○○豈有
        預先匯款予乙○○○，復願為之設定系爭抵押權之可能
        。由是益徵，甲○○匯款400萬元部分，顯非清償系爭
        抵押債權等情，應堪認定。
（二）甲○○請求乙○○○塗銷抵押權設定登記並無理由。
  １、綜如上（一）所述，乙○○○主張甲○○及莊傅錫妹應向
      其連帶清償178萬元，及自89年11月17日起至清償日止，
      按週年利率6％計算之利息，應為系爭抵押權存續期間內
      發生之債權，而為系爭抵押權擔保之範圍，即堪予採信。
  ２、因此，乙○○○於系爭房地上所設定之系爭抵押權為本金
      最高限額300萬，而系爭抵押權擔保之存續期間內既有系
      爭債權178萬元及其利息存在，依抵押權之從屬性，顯見
      甲○○請求乙○○○塗銷系爭抵押權設定登記，要屬無據
      ，不能准許。
  ３、再者，甲○○未提出上開部分系爭抵押債權業已消滅之證
      據。是則，原審認定：乙○○○得請求甲○○之系爭抵押
      債權為：178萬元及自89年11月17日起至94年6月28日（原
      審言詞辯論終結之日前1日）止，按週年利率6％計算之利
      息為49萬3060元【計算式：（0000000x6%x4）+（0000000
      x6%÷12）x（7+12/30）=493060，元以下四捨五入】，合
      計227萬3060元（計算式：0000000+493060=0000000），
      尚屬無誤（原審第11頁之計算式，計算至94年6月29日，
      但計算式之「12/30」應為「13/30」之誤，即多算1日，
      本院為避免更動其主文，故改計算至94年6月28日，併此
      指明。）
  ４、然而，上開178萬元之系爭抵押債權部分，其利息之截止
      日乃為甲○○清償日。是故，於甲○○清償之前，尚不能
      確定該系爭抵押債權之金額究竟若干。是原審雖認定：乙
      ○○○之系爭抵押債權為227萬3060元，故確認超過227萬
      3060元之抵押債權不存在。但關於94年6月29日起至清償
      日止，按週年利率6％計算之利息部分，尚不能確認其為
      不存在。職是，原審關於確認乙○○○就登記為莊傅錫妹
      、甲○○所有之系爭房地所設定系爭抵押權，其中178萬
      元自94年6月29日起至清償日止，按週年利率6％計算之抵
      押債權不存在部分，尚有不當。
七、綜上所述，乙○○○主張甲○○及莊傅錫妹應向其連帶清償
    178萬元，及自89年11月17日起至清償日止按週年利率6％計
    算之利息，為系爭抵押權存續期間內發生之系爭抵押債權，
    而屬系爭抵押權擔保之範圍，即堪採信。因此，乙○○○自
    得請求甲○○給付該178萬元，及自89年11月17日起至清償
    日止，按週年利率6％計算之利息。從而，甲○○請求確認
    乙○○○於系爭房地上所設定系爭抵押權，其中超過178萬
    元及自89年11月17日起至清償日止，按週年利率6％計算利
    息部分抵押債權不存在，尚屬有據，應予准許。逾此部分之
    請求，則屬無據，難予採信。又系爭抵押權擔保之存續期間
    內既有上開抵押債權存在，依抵押權之從屬性，足徵甲○○
    請求塗銷系爭抵押權設定登記，亦屬無據，不能准許。原審
    就超過上開應准許部分（即關於確認乙○○○就系爭抵押權
    ，其中178萬元自94年6月29日起至清償日止，按週年利率6
    ％計算之抵押債權不存在部分），為乙○○○敗訴之判決，
    自有未洽。乙○○○上訴意旨就此部分指摘原判決不當，求
    予廢棄改判，為有理由。至於上開應准許部分，原審為確認
    部分系爭抵押債權不存在，並駁回甲○○其餘請求之判決，
    核無違誤，兩造上訴意旨，就此部分，仍執陳詞，指摘原判
    決不當，求予廢棄，為無理由，均應駁回其上訴。
八、本件事證已臻明確，至於未論述之爭點；兩造其餘之攻擊或
    防禦方法；未經援用之證據，經本院斟酌後，認為均不足以
    影響本判決之結果，自無一一詳予論駁之必要，併此敘明。
九、據上論結，本件乙○○○之上訴為一部有理由，一部無理由
    ，甲○○之上訴為無理由，依民事訴訟法第450條、第449條
    第1項、第79條，判決如主文。
中    華    民    國    95    年    3     月    15    日
                  民事第14庭    審判長法  官  許正順
                                      法  官  魏麗娟
                                      法  官  鍾任賜
正本係照原本作成。
如不服本判決，應於收受送達後20日內向本院提出上訴書狀，其
未表明上訴理由者，應於提出上訴後20日內向本院補提理由書狀
（均須按他造當事人之人數附繕本）上訴時應提出委任律師或具
有律師資格之人之委任狀；委任有律師資格者，另應附具律師資
格證書及釋明委任人與受任人有民事訴訟法第466條之一第一項
但書或第二項（詳附註）所定關係之釋明文書影本。
中    華    民    國    95    年    3     月    16    日
                                      書記官  王敬端
附註：
民事訴訟法第四百六十六條之一（第一項、第二項）：
對於第二審判決上訴，上訴人應委任律師為訴訟代理人。但上訴
人或其他法定代理人具有律師資格者，不在此限。
上訴人之配偶、三親等內之血親、二親等內之姻親，或上訴人為
法人、中央或地方機關時，其所屬專任人員具有律師資格並經法
院認為適當者，亦得為第三審訴訟代理人。


司法院資訊處製作；財團法人民間司法改革基金會備份。
